臺灣高等法院民事判決
110年度上字第1082號
上  訴  人  房凱琳  

訴訟代理人  楊嘉馹律師
被上訴人    林彩霞
訴訟代理人  王福民律師
上列當事人間請求清償借款等事件，上訴人對於中華民國110年8
月23日臺灣士林地方法院110年度訴字第307號第一審判決提起上
訴，本院於111年3月16日言詞辯論終結，判決如下：
    主      文
原判決關於命上訴人給付逾新臺幣壹佰伍拾萬元本息部分，及該
部分假執行之宣告暨訴訟費用之裁判均廢棄。
上開廢棄部分，被上訴人在第一審之訴及假執行之聲請均駁回。
其餘上訴駁回。
第一、二審訴訟費用由被上訴人負擔二十五分之一，餘由上訴人
負擔。
    事實及理由
一、被上訴人主張：上訴人自民國104年1月起即陸續向伊借款合
    計達新臺幣（下同）200萬元，並於109年5月4日書寫借據乙
    紙作為憑證。嗣因伊於109年12月24日以LINE通訊軟體通知
    上訴人還款，經上訴人應允於110年1月27日前清償系爭借款
    。詎上訴人僅於110年1月22日清償50萬元外，其餘150萬元
    借款至今仍未清償。另伊因上訴人未於期限內清償借款，致
    伊委任律師需提起本件訴訟，支出律師費用6萬元，依約亦
    應由上訴人負擔等情。爰依系爭借據之法律關係，求為命上
    訴人給付156萬元，並加計自起訴狀繕本送達翌日即110年3
    月9日起算法定遲延利息之判決（原審為上訴人敗訴之判決
    ，上訴人不服，提起上訴）。並於本院答辯聲明：上訴駁回
    。
二、上訴人則以：伊之妹房欣怡經營麗峰實業有限公司（下稱麗
    峰公司），並以投資不動產為業，被上訴人係經由伊介紹，
    借款予房欣怡並非伊，兩造間並無借款契約存在；至於系爭
    借據，係因被上訴人向伊訛稱為安撫家人之用，伊陷於錯誤
    而書寫該借據，伊業已依民法第88條規定，撤銷該錯誤之意
    思表示，故被上訴人依系爭借據之法律關係，請求伊還款，
    為無理由等語，資為抗辯。並於本院上訴聲明：㈠原判決廢
    棄。㈡被上訴人在第一審之訴及假執行之聲請均駁回。
三、查，㈠上訴人於109年5月4日親自書寫系爭借據予被上訴人收
    受；㈡被上訴人於110年1月22日收受以第三人劉昶志名義之
    匯款50萬元等情，有卷附系爭借據、匯款單可憑（見原審卷
    第22頁、第100頁），並為兩造所不爭執，堪信為真。
四、本件應審究者為㈠兩造間是否有系爭200萬元借款契約存在？
    ㈡若有，則被上訴人依系爭借據之法律關係，請求上訴人返
    還借款150萬元及律師費用6萬元，是否有據？茲分別論述如
    下：　　
㈠、兩造間是否有系爭200萬元借款契約存在？
  ⒈按解釋契約，固須探求當事人立約時之真意，不能拘泥於契
    約之文字，但契約文字業已表示當事人真意，無須別事探求
    者，即不得反捨契約文字而更為曲解（最高法院17年上字第
    1118號民事判例意旨參照）。
  ⒉經查：
　　⑴、系爭借據係上訴人於109年5月4日親自書寫交被上訴人收
        執乙節，為其所不爭執（見原審卷第88頁）；且參以系
        爭借據載明：「借款人房凱琳（指上訴人）茲向林彩霞
        （指被上訴人）借款新臺幣200萬元整，已親自收訖無
        誤。房凱琳應於林彩霞要收回借款時進行清償，不得藉
        故拖延。如清償期限屆至，房凱琳未為清償時，願逕受
        法院強制執行，絕無異議，並負擔林彩霞因此所受之全
        部損害及行使權利所生之一切費用（包括律師費、訴訟
        費、強制執行費等）恐口說無憑，特立此據。借款人：
        房凱琳身分證字號：Z000000000住○○○○○○路000號5F電
        話：0000000000中華民國109年5月4日」，且檢附身分
        證正反面影本（見原審卷第22頁）等情以觀，上訴人既
        已明確記載伊本人為借款人，向被上訴人借款200萬元
        ，並已收訖乙節，堪認兩造間確實有200萬元之借款契
        約存在。
　　⑵、上訴人雖舉兩造間109年12月24日、同年月26日及110年1
        月22日如原判決附表所示之LINE通訊為證，抗辯系爭借
        款係伊妹房欣怡所借，與伊無關云云。惟查：
　　　　①、上訴人於109年5月4日以親筆書寫系爭借據，載明伊
            向被上訴人借款200萬元，並已收訖乙節（見原審
            卷第22頁），業如前述；倘系爭200萬元借款係存
            在於被上訴人與房欣怡間，則上訴人並非未受教育
            或不識字之人，豈會親筆書立系爭借據，確實表明
            向被上訴人借款200萬元，並已收訖乙情？此與常
            情顯然有違。
　　　　②、其次，被上訴人於109年12月24日以LINE告知上訴人
            ，即已寫明：「凱琳。我家裡需急用我『借給』你的
            200萬想取回麻煩你」（見原審卷第36頁，原判決
            附表編號1所示），核與系爭借據所記載之內容相
            符（見原審卷第22頁）；至於上訴人於109年12月2
            6日固於LINE通訊中陳稱：「彩霞早安：27號紅利1
            5000已轉入.....，這筆100萬的借款將於110年1月
            27日前匯還給你...另一筆5號的100萬希望妳能讓
            我妹緩至110年3月5日號返還（1月5號、2月5號我
            一樣會結算紅利給妳），因為奕儒跟妳同時需要用
            錢，近一個月一次要400恐有些吃力，所以希望妳
            能讓我們逐月分批還款，......」（見原審卷第98
            頁，原判決附表編號4所示）等語，然通觀上開通
            訊內容全旨，僅在說明因為被上訴人與第三人「奕
            儒」同時需要返還借款400萬元，希望被上訴人可
            以同意延展還款期限至110年3月5日；再者，提及
            「另一筆5號的100萬希望妳能讓我妹緩至110年3月
            5日號返還（1月5號、2月5號我一樣會結算紅利給
            妳），..」乙節，亦僅係上訴人單方片面之說詞，
            且與伊本人於109年5月4日親書之借據內容不同，
            並為被上訴人所否認；故自難僅憑上訴人單方傳遞
            之通訊內容，即可謂系爭200萬元借款契約係存在
            於被上訴人與房欣怡之間。
　　　　③、上訴人另舉被上訴人曾於105年2月至108年7月期間
            ，將每月所得之利息3萬元，用以參加並抵充房欣
            怡所組之合會會款為由，抗辯系爭200萬元借款係
            存在於房欣怡與被上訴人間云云。然查：
　　　　　　、被上訴人曾參與由房欣怡擔任會首，期間自105
                年2月5日至108年7月5日止，每月2萬元會款，
                合計42會；且該會已於108年7月5日結束等情
                ，固有卷附互助會單可稽（見原審卷第166頁
                ），但此亦不足以證明系爭200萬元借款係存
                在於被上訴人與房欣怡間。其次，由被上訴人
                參加房欣怡所組之合會，需按月繳納會款乙節
                以觀，房欣怡與被上訴人間顯有聯絡之方式，
                倘系爭200萬元借款係存在於被上訴人與房欣
                怡間，則上訴人當會要求被上訴人自行與房欣
                怡聯繫或經由伊聯絡房欣怡與被上訴人直接商
                討還款事宜，何以捨此不為，竟於109年5月4
                日親自書寫系爭借據並載明向被上訴人借款20
                0萬元乙事，作為系爭借款憑證交被上訴人收
                執？由此益證，系爭200萬元借款乃存在於兩
                造之間，並非存在於被上訴人與房欣怡間。
　　　　　　、基此，上訴人以被上訴人曾於105年2月至108年
                7月期間，將每月所得之利息3萬元，用以參加
                並抵充房欣怡所組之合會會款為由，抗辯系爭
                200萬元借款係存在於房欣怡與被上訴人間云
                云，並無可採。
　　　　　④、上訴人又以房欣怡指示劉昶志匯款50萬元予被上
              訴人為由，抗辯系爭200萬元借款存在於被上訴
              人與房欣怡之間云云。但查：
　　　　　　　、承前所述，上訴人既已親書系爭借據交被上
                  訴人收執以為借款之憑證，且應允於110年1
                  月27前還款（見原審卷第40頁）；則上訴人
                  於110年1月22日以LINE通知被上訴人以已匯
                  款50萬元，且傳送匯款單（見原審卷第44頁
                  ），並經被上訴人收受作為清償系爭200萬
                  元借款之一部。自難僅憑該匯款人並非上訴
                  人本人，即可謂系爭200萬元借款並非存在
                  於兩造之間。
　　　　　　　、準此，上訴人以房欣怡指示劉昶志匯款50萬
                  元予被上訴人為由，抗辯系爭200萬元借款
                  存在於被上訴人與房欣怡之間云云，仍無可
                  採。
　       ⑤、上訴人再舉證人林美思為證，抗辯林美思與被上訴
             人均係經由伊介紹借款予房欣怡，故系爭200萬元
             借款與伊無關云云。惟查：
　　　　　　 、林美思雖曾於100年3月間，借款160萬元予房
                 欣怡，並由房欣怡親自書寫借據作為憑據，
                 且該160萬元借款已於103年清償完畢乙節，
                 固經林美思於原審證述綦詳（見原審卷第225
                 至226頁）；然林美思借款予房欣怡，即由房
                 欣怡親自書寫借據以為憑據（見原審卷第236
                 至238頁），倘本件被上訴人借款200萬元予
                 房欣怡，理應由房欣怡援例書立借據交被上
                 訴人收執以為借款憑證，怎會係由上訴人親
                 自書寫系爭借據，自陳向被上訴人借款200萬
                 元，交被上訴人作為借款之憑據？此顯與常
                 情有違。自難僅憑林美思曾經由上訴人介紹
                 借款予房欣怡，即可謂系爭200萬元借款係存
                 在於被上訴人與房欣怡之間。
　　　　　　 、準此，上訴人再舉證人林美思為證，抗辯林美
                 思與被上訴人均係經由伊之介紹，借款與房
                 欣怡，故系爭200萬元借款與伊無關云云，仍
                 無可採。　　　　　　　　 
　　　　　⑥、是以，上訴人舉兩造間109年12月24日、同年月26
              日及110年1月22日如原判決附表所示之LINE通訊
              為證，抗辯系爭借款係伊妹房欣怡所借，與伊無
              關云云，並無可取。
　　　⑶、上訴人再以伊係因被上訴人為安撫家人，要求伊出具
          不實內容之借據，致陷於錯誤而書寫系爭借據為由，
          抗辯依民法第92條之規定，撤銷系爭借據錯誤之意思
          表示云云。但查：
　　　　　①、按當事人有利於己之事實者，就其事實有舉證之
              責任，民事訴訟法第277條定有明文。準此，當
              事人主張其意思表示係因被詐欺或脅迫而為之者
              ，應就其被詐欺或被脅迫之事實，負舉證之責任
              （最高法院21年上字第2012號民事判例意旨參照
              ）。
　　　　　②、上訴人就伊陷於錯誤而書寫系爭借據乙節，並未
              舉證以實其說；再參以上訴人曾任德吉建設股份
              有限公司之監察人、彤昇管理顧問有限公司法定
              代理人等職務（見原審卷第154至158頁公司查詢
              資料所示），顯非欠缺社會經驗之人，豈會不知
              系爭借據所表彰之含意（即兩造間有系爭200萬
              元借款契約存在乙節），而親自書寫系爭借據？
              堪認上訴人顯非基於錯誤而書寫系爭借據甚明。
　　　　　③、是以，上訴人以伊係因被上訴人為安撫家人，要
              求伊出具不實內容之借據，致陷於錯誤而書寫系
              爭借據為由，抗辯依民法第92條之規定，撤銷系
              爭借據錯誤之意思表示云云，亦無可採。　
㈡、被上訴人依系爭借款契約之法律關係，請求上訴人返還借款1
    50萬元及律師費用6萬元，是否有據？
  ⒈借款150萬元部分：
　　承前所述，系爭200萬元借款乃存在於兩造之間，並非被上
    訴人與房欣怡之間；茲因兩造就系爭借款並未約定清償日，
    被上訴人於109年12月24日以LINE通知上訴人清償系爭借款
    ，並經上訴人應允於110年1月27日前清償（見原審卷第36頁
    ），但上訴人僅清償其中之50萬元，則被上訴人依系爭借據
    之法律關係，訴請上訴人給付其餘借款150萬元，核屬有據
    ，應予准許。
  ⒉律師費6萬元部分：
　　⑴、按我國第一、二審民事訴訟非採用律師訴訟主義，當事
        人所支出之律師費用，自不在訴訟費用之內；除法院或
        審判長依法律規定，為當事人選任律師為特別代理人或
        訴訟代理人者，其律師之酬金由法院或審判長酌定之；
        暨民事訴訟法第466條之3第1項之酬金，始得列為訴訟
        費用之一部（民事訴訟法第77條之25參照）。由此以觀
        ，當事人自行委任第一、二審律師為訴訟代理人，因而
        支出律師費用，顯非屬訴訟所支出之必要費用，核與行
        使權力或損害賠償均屬無涉。
　　⑵、經查，本件被上訴人依據借款契約（即民法第474條所謂
        之消費借貸契約）提起本件訴訟，則上訴人依約僅負有
        返還金錢之義務，給付遲延時，併需加計法定遲延利息
        予被上訴人之責任而已，至於被上訴人自行委任律師提
        起本件訴訟支出之律師費用6萬元，非屬因借款契約而
        生之必要費用，則自難僅因系爭借據內載：「房凱琳（
        指上訴人）未為清償時，願逕受法院強制執行，絕無異
        議，並負擔林彩霞因此所受之全部損害及行使權利所生
        之一切費用（包括律師費、訴訟費、強制執行費等）恐
        口說無憑，特立此據。」等字樣，即可將律師費用列為
        行使權利所生必要費用之一部，請求上訴人賠償。故被
        上訴人依系爭借據之約定，請求上訴人給付因提起本件
        訴訟而支出律師費用6萬元云云，於法無據，應予駁回
        。　
五、從而，被上訴人依系爭借據之法律關係，訴請上訴人給付15
    0萬元，並加計自起訴狀繕本送達翌日即110年3月9日（見原
    審卷第52頁）起至清償日止之法定遲延利息，於法有據，應
    予准許。至於逾此所為之請求，即屬無據，為無理由，不應
    准許。原審就超過前開應准許部分，為上訴人敗訴之判決，
    於法即有未合，上訴意旨指謫原判決此部分不當，求予廢棄
    ，為有理由。爰由本院將此部分予以廢棄，並改判如主文第
    2項所示。至於原審就上開應准許部分，為被上訴人勝訴之
    判決，於法核無違誤。上訴人就此部分仍執前詞指謫原判決
    不當，求予廢棄，為無理由，應駁回其此部分之上訴。
六、本件事證已臻明確，兩造其餘之攻擊或防禦方法及所用之證
    據，經本院斟酌後，認為均不足以影響本判決之結果，爰不
    逐一論列，併此敘明。
七、據上論結，本件上訴為一部有理由、一部無理由。判決如主
    文。
中　　華　　民　　國　　111 　年　　3 　　月　  30　　日
                  民事第九庭    
                      審判長法  官  楊絮雲
                            法  官  郭顏毓
                            法  官  張宇葭
正本係照原本作成。
不得上訴。
中　　華　　民　　國　　111 　年　　3 　　月　　30　　日
  　　　　　　　　　　　　　書記官  陳佳伶